【裁判字號】    98,台上,2029
【裁判日期】    980416
【裁判案由】    常業重利
【裁判全文】
最高法院刑事判決            九十八年度台上字第二０二九號
上  訴  人  甲○○
            庚○○
共      同
選任辯護人  羅豐胤律師
            林開福律師
上  訴  人  乙○○
                    樓
            丙○○
                    樓之1
            丁○○
            戊○○
            己○○
            辛○○
            壬○○
            癸○○
                    42之7號
共      同
選任辯護人  林開福律師
上列上訴人等因常業重利案件，不服台灣高等法院台中分院中華
民國九十七年九月二日第二審更審判決（九十六年度重上更(五)字
第九九號，起訴案號：台灣台中地方法院檢察署八十四年度偵字
第八四三六、八七五一、八八０一、八九一四、八九一五、八九
八九、一０七九三號），提起上訴，本院判決如下：
    主  文
原判決撤銷，發回台灣高等法院台中分院。
    理  由
本件原判決撤銷第一審關於上訴人甲○○、庚○○、乙○○、丙
○○、丁○○、戊○○、己○○、辛○○、壬○○、癸○○（下
稱上訴人等）部分之不當科刑判決，改判仍各論處甲○○、庚○
○、乙○○、丙○○、丁○○、戊○○、己○○、癸○○共同以
乘他人急迫貸與金錢，而取得與原本顯不相當之重利為常業罪刑
，及各論處壬○○、辛○○幫助以乘他人急迫貸與金錢，而取得
與原本顯不相當之重利為常業（壬○○、辛○○均諭知緩刑三年
）罪刑，固非無見。
惟查：(一)、刑事審判上之共同被告，係為訴訟經濟等原因，由檢
察官或自訴人合併或追加起訴，或由法院合併審判所形成，其間
各別被告及犯罪事實仍獨立存在，各被告對於其他共同被告之案
件而言，為被告以外之人，本質上屬於證人，於各被告案件之審
判，對於其他共同被告為調查，不論在民國九十二年二月六日修
正、增訂公布之刑事訴訟法（下稱新刑事訴訟法）施行前或施行
後，均應依人證調查程序為之，使該共同被告立於證人地位具結
而為陳述，以確保被告對實具證人適格之共同被告詰問之權利，
此業經司法院釋字第五八二號、第五九二號解釋在案。故共同被
告於審判中或審判外依被告身分所為陳述，除法律有特別規定外
，不得成為不利於其他共同被告之證據，縱係在新刑事訴訟法施
行前所取得，亦同，不得援用九十二年二月六日增訂公布之刑事
訴訟法施行法第七條之三之規定，採為認定其他共同被告犯罪事
實之判斷依據。卷查共同被告即上訴人等各自於法務部調查局中
部地區機動工作組（下稱中機組）、檢察官偵查或原審上訴審時
就本件犯罪事實之供述（見偵字第八四三六號卷第九頁至第十一
頁、第九十一頁、第一一三頁、第一一四頁；偵字第八七五一號
卷第二十三頁；偵字第八八０一號卷第四頁；偵字第八九一四號
卷第十五頁至第二十頁、第三十八頁、第四十頁、第四十三頁；
偵字第八九一五號卷第十頁反面至第十一頁、第十四頁反面；原
審上訴字卷第一宗第七十八頁、第七十九頁、第一二六頁），皆
係立於犯罪嫌疑人或被告地位所為陳述，就其他共同被告之案件
而言，係屬傳聞證據，除法律有規定外，不得作為認定其他共同
被告犯罪事實之判斷依據，且第一審及原審各次審理時均未依證
人身分命上訴人等具結或行交互詰問程序，甲○○、庚○○之辯
護人於原審此次更審時亦主張上訴人等於中機組、檢察官偵查中
所為之供述筆錄俱無證據能力（見原審重上更(五)卷第一宗第九十
四頁、第一四二頁、第一八四頁反面）。乃原判決置司法院上開
解釋於不顧，而誤引九十二年二月六日增訂公布之刑事訴訟法施
行法第七條之三規定，採用上開各共同被告之前開供述作為認定
上訴人等犯罪事實之證據（見原判決第七頁第三行至第九頁第三
行、第二十二頁第七行至第二十六行），自難認為適法。(二)、科
刑之判決書，須將認定之犯罪事實詳記於事實欄，然後於理由內
逐一說明其所憑之證據，及認定之理由，使事實與理由兩相一致
，方為合法，倘事實欄之記載與理由之敘述不相一致，或前後理
由之說明互生齟齬，則屬判決理由矛盾，其判決當然違背法令。
原判決事實欄記載：「甲○○另與癸○○共同基於常業重利之犯
意聯絡，於八十三年六、七月間，由甲○○提供資金，在銅大公
司及日昌當舖三樓，以票貼方式，乘他人有急需用錢之急迫情形
時，貸以金錢，而取得與原本顯不相當之重利，並以十日為一期
，借款時，預扣一期之利息，其借款人、借款金額、取得之利息
（含預扣利息）詳如（原判決）附表六所示，並均賴以為生，以
之為常業」等情（見原判決第五頁第十九行至第二十五行），其
附表六並記載：李淳甄於八十三年六月二十七日借款新台幣（下
同）四十萬元，每十日利息四萬五千五百元，又於同年七月二十
七日借款二十萬元，每十日利息三萬二千五百元。但理由內則併
引癸○○於偵查中所供其自八十三年五月間起在日昌當舖三樓經
營票貼，由甲○○提供資金，每貸放一萬元每十天利息為五百元
至一千五百元不等，另亦在銅大公司經營票貼業務，每貸放十萬
元十天之利息為八千八百八十元（即每一萬元十天之利息為八百
八十八元），利息均事先扣除，及證人李淳甄所證：「……當時
我借現金四十萬元，雙方言明利息十天四萬五千元先扣……至八
十四年（應為八十三年之誤）七月二十五日……再借二十萬元，
利息每十天為三萬二千五百元，先扣」各等語，資為論罪之部分
證據（見原判決第八頁第二十六行至第九頁第三行、第十頁第二
十四行至第十一頁第二行），對甲○○與癸○○究係自八十三年
五月間起抑僅於八十三年六、七月間經營票貼貸款業務，其等借
二十萬元予李淳甄之時間究係八十三年七月二十五日或同年月二
十七日，利息究係如何計算等攸關事實認定之事項，非但事實之
記載與理由之敘述不盡相符，前後理由之說明亦互生齟齬。又原
判決理由初稱：「……衡諸被告甲○○、庚○○、乙○○、丙○
○、丁○○、戊○○、己○○、癸○○等人（下稱甲○○等八人
）以年利率從百分之一百至百分之四百六十之高利借款予他人，
縱未經借款人明確告知其等借款之原因，然依前所述，上開借款
人於借款時均係需款孔急，且已別無選擇，始以高利借錢，而有
急迫之情形，已如前述，被告等人（甲○○等八人）既係經營地
下錢莊業務，對此當知之甚明，自不得僅以借款人未告知借錢原
因，即諉為不知，是被告等（甲○○等八人）顯係乘借款人有急
迫之情形，貸以金錢，而取得與原本顯不相當之重利，至為明確
」（見原判決第二十頁第二十六行至第二十一頁第五行），亦即
似謂凡向甲○○等八人借款之人，因係以前開高利借貸，均可推
知係「需款孔急」、「有急迫之情形」，但嗣則說明：「至關於
（如原判決）附表一之一、附表二之一、附表三之一、附表四之
一、附表五之一、附表六之一所示，被告等（上訴人等）貸放款
項或票貼情事，因借款人或陳述非因急迫而借款，或經本院前審
傳喚無著，或無從查得其住居所進而傳訊，以查此等借款人有否
急迫輕率借款之情，自無法併論被告等人（上訴人等）此部分重
利罪責」（見原判決第三十二頁第十七行至第二十一行），似又
謂向上訴人等借款者並非均有急迫情事，前後理由之敘述，不相
符合，亦嫌理由矛盾。(三)、原判決以上訴人等行為後，刑法第三
百四十五條常業重利罪業已刪除，是其等犯後法律已有變更，而
修正前刑法第三百四十五條常業重利罪，其法定本刑為五年以下
有期徒刑，得併科三千元（銀元）以下罰金；現行刑法第三百四
十四條之普通重利罪，其法定本刑則為一年以下有期徒刑、拘役
或科或併科一千元（銀元）以下罰金。本件上訴人等分別構成常
業重利罪之共同正犯或幫助犯，而其等所犯普通重利罪各有多次
，依新法各別多次論斷普通重利罪並數罪併罰之結果，其刑度顯
較修正前刑法第三百四十五條之常業重利罪為重，說明經比較新
舊法結果，應適用有利於上訴人等之修正前刑法第三百四十五條
之常業重利罪論處（見原判決第二十三頁末二行至第二十四頁第
十行）。但依上所述，原判決援引為事實一部分之其附表六係記
載，癸○○與甲○○共同經營之票貼貸款業務，僅貸款予李淳甄
二次，亦即僅有二次重利行為，本件癸○○又僅涉犯此部分犯行
。倘若無訛，如適用現行刑法第三百四十四條之普通重利罪對癸
○○分論併罰，縱以該罪二個最高刑度即一年以下有期徒刑處刑
，亦顯較依修正前刑法第三百四十五條常業重利罪之前開法定本
刑為輕，原判決經比較新舊法結果，就癸○○部分認應適用其行
為時之修正前刑法第三百四十五條之常業重利罪論處，並有適用
法則不當之違誤。以上，或為上訴人等上訴意旨所指摘，或為本
院得依職權調查之事項，應認原判決仍有撤銷發回之原因。原判
決說明不另為甲○○、乙○○、庚○○、戊○○等無罪及甲○○
、庚○○免訴諭知部分，基於審判不可分原則，併予發回。
據上論結，應依刑事訴訟法第三百九十七條、第四百零一條，判
決如主文。
中    華    民    國  九十八  年    四    月   十六   日
                      最高法院刑事第六庭
                          審判長法官  謝  俊  雄
                                法官  陳  世  雄
                                法官  魏  新  和
                                法官  吳  信  銘
                                法官  徐  文  亮
      本件正本證明與原本無異
                                      書  記  官
中    華    民    國  九十八  年    四    月  二十二  日
                                                      Ｑ


司法院資訊處製作；財團法人民間司法改革基金會備份。
